【裁判字號】    91,訴,1439
【裁判日期】    920805
【裁判案由】    遺產稅
【裁判全文】
臺北高等行政法院判決                            九十一年度訴字第一四三九號
                              .
    原      告  甲○○○
                乙○○
                丙○○
                丁○○
    共      同
    訴訟代理人  張國清律師
    被      告  財政部台灣省北區國稅局
    代  表  人  林吉昌（局長）
    訴訟代理人  張思敬
                己○○
右當事人間因遺產稅事件，原告不服財政部中華民國九十一年三月十五日台財訴字第
０九００００六一０八號訴願決定，提起行政訴訟。本院判決如左：
    主  文
原告之訴駁回。
訴訟費用由原告負擔。
    事  實
一、事實概要：
    緣原告甲○○○之配偶林宜宗於民國（下同）八十三年十二月十一日死亡，由原
    告四人共同繼承，並由原告甲○○○代表於八十四年五月九日辦理申報遺產稅，
    案經被告查得漏報被繼承人遺產坐落台北縣新莊市○○段三六一號土地（下稱系
    爭土地）價值新台幣（下同）二七、六九０、一八０元、存款一八一、四七八元
    、及死亡前三年內贈與一六、五００、０００元，合計四四、三七一、六五八元
    ，予以併計核定遺產總額一四九、六０四、五六九元，遺產淨額一二二、０五一
    、五四九元，漏報遺產稅額一九、五二六、七一五元，核定應納稅額為四九、二
    三０、三０四元，一併裁處罰鍰一九、五二六、七一五元。原告甲○○○不服，
    主張漏報之系爭土地，係被繼承人與他人共同出資於八十年十一月九日以被繼承
    人名義登記，因八十三年間被繼承人患病，其他出資人擔心日後如被繼承人死亡
    時，將影響出資人之權益，故決定於八十三年十二月五日由另一投資人林呂瑞茗
    之名義登記，因此系爭土地並非被繼承人單獨所有，且該筆土地八十三年之移轉
    並無交易行為等語，申請復查，未獲變更，提起訴願，經遭駁回，遂提起行政訴
    訟。訴訟繫屬中，其他繼承人乙○○、丁○○及丙○○追加為原告。
二、兩造聲明：
  (一)原告聲明：
    1.訴願決定及原處份均撤銷。
    2.訴訟費用由被告負擔。
  (二)被告聲明：
    1.駁回原告之訴。
    2.訴訟費用由原告負擔。
三、兩造之爭點：1.系爭土地是否應列入遺產？
                2.判斷系爭土地是否為農業用地而可免遺產稅，應適用八十四年一
                  月十三日修正前或修正後之遺產及贈與稅法之規定？
                3.系爭土地是否符合八十四年一月十三日修正前之遺產及贈與稅法
                  第十七條第五款免稅之規定？
  (一)原告主張之理由：
    1.按前開土地於八十三年十二月五日以買賣名義移轉予第三人林呂瑞茗，依民法
      第七百五十八條之規定，自不屬被繼承人之遺產，若被告擬予併計遺產課稅，
      應負調查舉證之責任，不得以臆測方式推斷列為遺產課稅：(1)原處分竟以系爭
      土地於被繼承人於八十三年十二月十一日死亡前六天之重病期間出售，遂認為
      規避遺產稅之核課而為之假買賣行為，乃予列遺產課稅並科處罰鍰。然遺產及
      贈與稅法施行細則第十三條固規定。「被繼承人死亡前因重病無法處理事務期
      間舉債或出售財產，而其繼承人對該項借款或價金不能證明其用途者，該項借
      款或價金，仍應列入遺產課稅』，而所謂「因重病無法處理事務』，係指意識
      不清或精神耗弱而不能處理事務並非手足或體力不便或不能行動（參照改制前
      行政法院七十一年度判字第五七四號判決），且「因重病無法處理事務』，需
      由稅捐稽徵機關先行證明，而後繼承人始對該項出售價金之用途（並非買賣資
      金流程）負證明之責（參照改制前行政法院七十年度判字第七八一號判決）。
      (2)原處分雖以長庚醫院八十四年八月九日（八四）長庚醫北字第０四六四號函
      送之病歷摘要佐證，遂認屬重病無法處理事務期間出售財產云云，惟並未查明
      病歷是否足以證明八十三年十二月五日即處分系爭農地時被繼承人有無意識不
      清或精神耗弱而不能處理事務之狀態？率以認屬重病無法處理事務期間出售財
      產，尚難謂合法。原處分及訴願決定指出病歷摘要載明：「被繼承人精神及意
      識尚清楚』，原處分及訴願決定竟謂：「即使尚有意識亦已精神耗弱而無法處
      理事務』云云，不僅「尚有意識』與「亦已精神耗弱』自相矛盾；何況並無證
      據足證在八十三年十二月五日被繼承人之為精神耗弱之狀況，故原處分及訴願
      決定之認定及答辯理由，均出於臆測方式，顯不可採。茲原處分並未就「被繼
      承人因重病無法處理事務』加以舉證，反而課以繼承人提出買賣之資金流程，
      遽而率斷係規避課稅之假買賣行為，純係臆測，認事用法均有嚴重錯誤。(3)復
      查決定亦以被繼承人另有涉及生前贈與情事即以足勘佐證系爭土地之移轉亦比
      照現金移轉之方式予以假買賣規避隱匿，原處分並無違誤云云；惟其未指示原
      處分應重行盡調查責任，反而以被繼承人生前涉有贈與現金予他人之情事，遽
      予推斷亦係比照現金贈與之方式而為假買賣規避隱匿維持原核定。此顯係未憑
      證據之臆測心態，以上之行政處分，均與改制前行政法院六十一年判字第七十
      號判例「認定事實，須憑證據，不得出於臆測』違背。
    2.原告主張系爭土地係被繼承人與他人合資購買者並附其相關證據，惟原處分及
      訴願決定均未依職權詳加調查：(1)系爭土地係由林宜宗、林呂瑞茗、林宜恭、
      林宜銘、游俊一、蔡福地、翁阿草、胡烈同、褚文雄、林李秀珠等十人合資購
      買，有八十一年四月二十日簽訂之「合資購地協議書』可稽。並於八十年五月
      十七日推派由林宜銘與地主林宜欉（當時在監服刑由其妻林李秀珠代理）簽訂
      「不動產買賣契約書』，並由土地代書戊○○擔任見證人，另推由林宜宗名義
      登記移轉產權。原處分及復查決定，未依職權通知其他共有人或見證人到局查
      證，竟以購地協議書之日期在買賣原因發生日期之後，與一般常情有違，而未
      予採信。然此情係土地買進後再補立協議書，亦為人情之常，若主觀否定而不
      加調查，顯與改制前行政法院七十四年度判字第一六八一號判決「原告對於主
      張之事實，已負舉證責任，被告對於原告所提出之證據，應本於職權詳為調查
      ，以明事實之真象，如被告未確實查證，仍依推斷認定事實，而遽予課徵稅款
      ，既有違證據法則』有所違背。查系爭農地於八十三年十二月五日以買賣名義
      移轉予林呂瑞茗一節，係復查決定書第二頁第五行及第三頁第十一行所認定。
      且復查決定書第二項及訴願決定理由，亦均依「遺產及贈與稅法施行細則第十
      三條之規定，認定系爭農地於被繼承人死亡（八十三年十二月十一日）前在重
      病期間（八十三年十二月五日）已出售移轉，但仍應列入遺產，茲答辯書理由
      三認定八十三年十二月五日尚未移轉他人，故原處分之認定與答辯，前後矛盾
      。系爭農地係被繼承人與他人合資購買者附有相關證據，仍祈鈞院指示被告依
      照行政法院七十四年度判字第一六八一號判決之意旨，應本於職權詳為調查，
      以明事實之真相。茲訴願決定理由仍執復查決定書之說詞，且未盡公正客觀，
      實欠妥當，而難令人心服。(2)購地款之出資比例如原證二，因該十人之出資大
      部分以支票，轉帳或以現金分別交給土地代書戊○○並由戊○○轉交地主林
      宜欉太太林李秀珠代收代地主償還積欠陳太山之借款（買賣契約書第二條：
      買賣雙方共同處理張邱美查封及廖秀燕抵押權設定債務及陳太山本金最高限額
      伍仟萬元之設定）此有戊○○出具之對帳單及所附出資證明佐證。因時隔甚久
      部分憑證未予保存，故僅能蒐集到上開資料，倘再分別通知各相關人員查證，
      依經驗法則，應屬可採。
    3.系爭土地縱認屬遺產，但因係農地，仍得一併就三筆農地主張依新法由多人繼
      承而免計入遺產課稅或依舊法由多人繼承減半課稅。(1)退萬步而言，縱然不承
      認系爭土地屬林宜宗與其他九人合資共有，仍認定為其遺產，但係屬農地，依
      死亡時之遺產贈與稅法第十七條第五款但書「遺產中之農業用地，由能自耕之
      繼承人一人繼承，繼續經營農業生產者，扣除其土地價值之全數』，再依財政
      部七十五年五月二十九日台財稅第七五二二五四四號函示：「納稅義務人於申
      報遺產稅時，未提出遺產農業用地由一人繼承之協議書，俟核稅確定後始提出
      者，倘經查明其情符合遺產及贈與稅法第十七條第一項第五款但書規定時，得
      依稅捐稽徵法第廿八條申請退稅』。準此，本案縱系爭土地被認定為林宜宗之
      遺產，但就該筆農業用地，全體繼承人已協議由繼承人原告乙○○繼承，有「
      遺產分配協議書』可稽。故就該系爭土地（農地），依法亦應扣除其土地價值
      全數（二七、六九０、一八０元），免徵遺產稅，另其科處之罰鍰亦應一併撤
      銷，始符法制。(2)系爭農地，依死亡時「遺產及贈與稅法』第十七條第五款但
      書「遺產中之農業用地，由能自耕之繼承人一人繼承，繼續經營農業生產者，
      扣除其土地價值之全數』。再依八十四年一月十三日修正之「遺產及贈與稅法
      」第十七條第一項第六款「遺產中之農業用地，由繼承人繼續經營農業生產者
      ，扣除其土地價值之全數』。次依財政部八十五年八月二日台財稅第八五一九
      一二四八七號函釋，本件仍有八十四年一月十三日修正之「遺產及贈與稅法』
      第十七條第一項第六款之適用，即不因另有四維段八０六、八０八號二筆農地
      而影響，其適用上開規定不計入遺產課稅之權利，何況依財政部七十五年五月
      二十九日台財稅第七五二二五四四號函釋示「納稅義務人於申報遺產稅時，未
      提出農業用地由一人繼承之協議書，俟核稅確定後始提出者，仍得辦理之』之
      意旨，故原告仍得一併就三筆農地主張依舊法由一人繼承或依新法由多人繼承
      而免計入遺產課稅。(3)因本案系爭之「遺產及贈與稅法』第十七條第一項第六
      款於八十四年一月十三日修正為：「遺產中之農業用地，由繼承人繼續經營農
      業生產者，扣除其土地價值之全數』，即法律已將農業用地免徵遺產稅之要件
      ，由「能自耕之繼承人一人繼承，繼續經營農業生產者』修正為「由繼承人繼
      續經營農業生產者』（即未限制由一人繼承），而被告所引用之上揭財政部七
      十一年五月三十一日台財稅第三四０四四號函釋意旨，係舊法時代所為之函釋
      ，因其意旨與上揭新法規定不符，故不應再為適用。何況上揭函釋僅規定：若
      繼承人每人各自繼承一筆農地，繼續經營農業生產者，即不得扣除土地價值之
      全數；且新舊法均未規定：若放棄適用其中部分幾筆農地扣除（本案為放棄新
      莊市○○路八０六、八０八號二筆土地），對其餘（即本案系爭之新莊市○○
      段三六一號土地）農地，就不得適用農地扣除，故被告所辯並無根據而不可採
      。(4)系爭農地依繼承發生時之「遺產及贈與稅法』第十七條第一項之規定「由
      繼承人繼續經營農業生產者，扣除其土地價值之全數，免徵遺產稅』。故原告
      實無如被告所稱：為規避遺產稅而在生前移轉所有權予他人之必要。被繼承人
      生前為小農並偶而畜養小額豬仔彌補家用，積蓄有限，實無資力獨力購買系爭
      農地。系爭土地確為被繼承人林宜宗生前合資與他人購買並登記在伊名下，而
      原告鑑於信用原則並避免林宜宗過世後產生不必要之糾紛，乃同意其他合資人
      之要求，移轉產權予另一合資人林呂瑞茗名下。至於被告查核原告所提關於合
      資購地之相關資料，從嚴審核而提出各點質疑，殊欠合理。由於事隔多年，完
      整保存不易，且合資人間全屬宗族及近親，或以現金或以票據支付資金，致未
      有金額完整之資金流程供核，然依經驗法則及證據法則，原告對合資購地之事
      證，應可採信。(5)至於被告在準備程序庭辯稱：被繼承人生前之利息所得較高
      顯示頗有積蓄，且曾被查獲死亡前三年有高額贈與繼承人之事實云云；然被繼
      承人因生前有出售一筆土地及部分土地經政府徵收之補償致有積蓄，且該積蓄
      尚存留，未動用始有較高之利息所得及贈與繼承人情事，足證並未大額投入資
      金購買系爭土地，而僅參與十分之一之合資為小額投資，應屬合理而可採。
      (6)再退步言之，系爭土地係屬農地，依死亡時之「遺產及贈與稅法』第十七條
      第五款前段「遺產中之農業用地，由繼承人繼續經營農業生產者（即多人繼承
      ），扣除其土地價值之半數』，雖新莊市八０六、八０八號二筆土地，在原告
      就本件遺產稅提供擔保後，即辦理繼承登記予林炳南、丙○○，但系爭土地亦
      得依上述規定減半（即其土地價值二七、六九０、一八０元除以二= 一三、八
      四五、０九０元）課徵遺產稅。
    4.罰緩部分：綜上所述，系爭農地，依被繼承人死亡時之「遺產及贈與稅法』規
      定「由一人繼承繼續經營農業生產』或依八十四年一月十三日修正之新法「由
      多人繼承繼續經營農業生產者』均可扣除其土地價值之全數。退步言之，系爭
      土地，亦得由多人繼承，依行為時稅法規定「由多人繼承』減半課稅。系爭農
      地既在扣除全數或扣除半數課稅之項目，應無漏報遺產稅情事，自不應按漏報
      科罰，應在「罰鍰部分』剔除系爭土地價值之全數，始稱合法。
  (二)被告主張之理由：
    1.被告依據原告所提供之說明、相關證物資料暨戊○○於九十二年四月二十九日
      準備程序庭上所作之證詞，就本件查核結果分別論駁如下：(1)本件系爭土地被
      繼承人死亡時仍登記在其名下，列入遺產核計，並無違誤按「不動產物權，
      依法律行為而取得、設定、喪失及變更者，非經登記，不生效力。』、「凡經
      常居住中華民國境內之中華民國國民死亡時遺有財產者，應就其在中華民國境
      內外全部遺產，依本法規定，課徵遺產稅。』分別為民法第七百五十八條、遺
      產及贈與稅法第一條第一項所明定。再按「不動產物權，依法律行為而取得、
      設定、喪失及變更者，非經登記，不生效力。如被繼承人生前出售之房地產，
      於繼承開始時，尚未辦理產權移轉登記，仍應視為被繼承人所有，依法課徵遺
      產稅。』復為改制前行政法院五十八年度判字第一０二號判例。本件系爭土
      地依卷附土地登記簿謄本所載，係被繼承人於八十年十一月九日以買賣名義取
      得，依法為被繼承人所有；系爭土地雖於八十四年三月三日以買賣方式登記移
      轉予林呂瑞茗，原因發生日期記載為八十三年十二月五日，惟實際完成移轉登
      記日期為八十四年三月三日，足證系爭土地縱令其生前買賣行為屬實，亦因係
      被繼承人死亡後始完成移轉登記，則依前揭法令及判例規定，仍應列作被繼承
      人之遺產計課，並無違誤。(2)原告所提供合資購地之相關事證，經查核結果，
      要難謂為真實原告所提供合資購地之相關證據有：八十年五月十七日不動產
      —土地買賣契約書、八十一年四月二十日合資購地協議書、八十二年九月二十
      七日讓渡書、八十四年三月七日合資購地協議書、土地代書戊○○出具之對帳
      單、出資比例表、部分出資人之銀行存提及匯款資料影本、八十六年九月一日
      出資人補具之切結書等。經就上述各項證據與土地登記簿謄本相互查核結果如
      后：(甲)不動產—土地買賣契約書之簽約日期為八十年五月十七日，土地登記簿
      謄本所載原因發生日期為八十年十一月二日，土地完成登記日期為八十一年三
      月二十五日，土地代書戊○○出具之對帳單、部分出資人之銀行存、提及匯款
      資料、不動產—土地買賣契約書賣方代理人林李秀珠簽收土地款之時間，則均
      在八十年六月七日至八十年九月十七日之間，惟合資購地協議書之日期卻為八
      十一年四月二十日，與一般先經協議合資，再派代表或集體出名與賣方簽約、
      付款、出名登記之一般經驗法則有違。(乙)不動產—土地買賣契約書與土地代書
      戊○○出具之對帳單收支金額不合：土地買賣契約所訂買賣總價款為二三、六
      六四、０００元，對帳單僅列載代收收入金額為一三、０００、０００元，支
      出金額為一一、三八０、０００元，金額不相同；土地買賣契約書列有七次收
      款，金額共計一四、七六五、０００元，均載明由地主林宜欉之妻林李秀珠簽
      收，經與對帳單核對，二者收支金額及付款日期不盡相符。(丙)土地代書戊○○
      出具之對帳單與出資比例表所列各人應出資金額不合：例如依出資比例表褚文
      雄應出資二、０三五、八六四．四元，惟對帳單僅分別列載七００、０００元
      及四００、０００元；又如依出資比例表翁阿草應出資二、０三五、八六四‧
      四元，惟對帳單僅列載四００、０００元，且所附憑證亦為翁兩傳之提款。(丁)
      土地代書戊○○出具之對帳單與出資人之銀行存提及匯款資料無法勾稽：如對
      帳單中列有「八十年六月二十二日—游俊一現金存入一五七三—八帳號二、二
      ００、０００元，再轉入戊○○八—四六—七帳戶』，惟支付憑證卻為林宜銘
      自其本人一五七三—八帳戶提領並轉帳入戊○○八—四六—七帳戶，並無游俊
      一現金提存二、二００、０００元之證明；又如對帳單中列有「八十年七月二
      日褚文雄存現金七００、０００元，入戊○○八—四六—七帳戶』、「八十年
      七月十九日褚文雄存現金四００、０００元，入戊○○八—四六—七帳戶』，
      惟查均無任何支付憑證；再如對帳單中列有「八十年七月二十日—戊○○支存
      六—四二三—０轉入七００、０００元』，惟查其所附憑證係戊○○開立本人
      六—四二三—０帳戶之支票，轉存入其本人八—四六—七帳戶，難謂與系爭土
      地支付有關。(戊)八十二年九月二十七日所立讓渡書與支付憑證不合：讓渡書之
      轉讓人為林宜欉，受讓人為林宜桐，轉讓金額為五、二００、０００元，惟所
      附支付憑證係葉素連（林宜桐之妻）提款五、一八０、０００元轉帳入林宜銘
      帳戶，並非交付予賣方代理人林李秀珠或代理人戊○○，二者即有未合。(己)不
      動產—土地買賣契約書、土地代書戊○○君出具之對帳單與相關支付憑證，均
      未就系爭土地設定債務之償付情形有所說明：不動產買賣契約書第二條載明—
      「買賣雙方共同處理張邱美查封及廖秀燕抵押權設定債務及陳太山本金最高限
      額伍仟萬元之設定』，惟林宜欉究欠張邱美、廖秀燕、陳太山債務金額各若干
      ﹖又系爭土地成交價款僅二三、六六四、０００元，如何分別加以清償？均未
      見加以說明，亦缺乏足夠佐證。(庚)行政訴訟時所補附甲○○○八十六年九月一
      日補充說明書及林宜銘等六人之切結書，均稱原地主林宜欉有積欠彼等債務，
      故出售土地予彼等，惟其債權債務關係如何，未見敘明，自亦無法以切結書作
      為十人有合資購地之證明。是原告所附之佐證文件，不足證明系爭土地為十人
      所共有，原核未予採信，尚非無據。原告所提供之各項相關證據，顯有瑕疵
      ：(甲)八十年五月十七日不動產—土地買賣契約書土地標示錯誤：系爭買賣移轉
      土地坐落於臺北縣新莊市○○段「下埤角小段』一九號，惟買賣契約書內買賣
      不動產標示，卻記載為臺北縣新莊市○○段「下坡角小段』一九地號，顯屬重
      大瑕疵。(乙)八十一年四月二十日合資購地協議書合資購地人數不合：依該合資
      購地協議書所列股東名冊，合資股東計有林宜宗、林呂瑞茗、林宜恭、林宜銘
      、游俊一、蔡福地、翁阿草、胡列同、褚文雄、及林李秀珠等十人，惟查林李
      秀珠為賣主林宜欉之妻，亦未有買賣價金之交付，自非屬合購人，是協議書稱
      由林宜宗等十人合資購地，並依所佔分例出資及享受權利義務，顯有矛盾。(丙)
      八十二年九月二十七日之讓渡書所載轉讓面積錯誤：八十一年四月二十日合資
      購地協議書已明載賣主之妻林李秀珠之土地持分面積為六四‧九四坪，亦即賣
      方所保留之部分為六四‧九四坪，惟八十二年九月二十七日之讓渡書轉讓面積
      卻記載為「殘餘面積六四‧九坪』，明顯不符。(丁)八十四年三月七日簽訂之合
      資購地協議書轉讓面積錯誤：依土地登記簿謄本所載，系爭土地於八十三年五
      月十七日地籍圖重測，重測後之面積為四、六一五‧０三平方公尺，並於八十
      四年三月三日完成移轉登記與林呂瑞茗，再查林呂瑞茗土地所有權狀發狀日期
      為八十四年三月六日，惟八十四年三月七日所書立之合資購地協議書，卻仍記
      載土地面積為四、六一一平方公尺，顯然有誤。(戊)八十一年四月二十日合資購
      地協議書部分股東簽名與切結書簽名筆跡不同：如蔡福地、褚文雄二人之簽名
      ，經核對明顯不同。依原告所提供出資比例表，各股東出資金額均應達二百
      萬元以上，惟所提出各股東之付款憑證均不足，經手代書復未另立其他簽收證
      明，亦未依常情於系爭土地上設定抵押權供作擔保，有違常情；原告雖辯稱因
      時間久遠，致無法提供完整之資料及資金流程，惟若系爭合資購地情事屬實，
      則本件合資情形目前應仍持續存在中，各合資人既未共同登記為土地所有權人
      ，為保障彼等其權利，自應仍持續保有充分及完整之出資資料，作為付款合資
      購地之事證，方屬合理，是原告所訴，難謂有理。(3)戊○○所作證詞，無法作
      為系爭土地確係由被繼承人林宜宗等十人合資購地之證明證人（即受委任代
      書）戊○○首稱八十年五月十七日土地簽訂買賣契約時，有林宜銘、林宜桐及
      甲○○○等三人到其事務所辦理，惟隨後復稱買地當時，合夥人尚未找齊，則
      簽約購地時合夥關係既尚未成立（八十一年四月二十日方簽訂合資購地協議書
      ），八十年六月七日至八十年九月十七日間，各合資人何能依出資比例付款？
      代書戊○○書立由其經手代收代支之對帳單，如何造具？是所提供八十年六月
      七日至八十年九月十七日之各項收付款憑證，是否確與本件土地買賣有關？滋
      生疑義。又原告自始主張林宜桐係於八十二年九月二十七日方自賣方林宜欉處
      取得系爭土地之剩餘持分，即林宜桐並非原始合資購地之股東，則證人戊○○
      所作證詞，亦與原告之主張有所出入，所述難以採信。證人戊○○所述，「
      八十年五月十七日不動產—土地買賣契約書』、「八十一年四月二十日合資購
      地協議書』、「八十二年九月二十七日讓渡書』均由其經手處理並書立，惟：
      (甲)八十年五月十七日不動產—土地買賣契約書所載付款期限及移交不動產方法
      —「由甲乙雙方共同處理張邱美查封及廖秀燕抵押權設定債務及陳太山本金最
      高限額新台幣五千萬元設定，過戶手續辦妥後，餘款結清』。惟證人戊○○對
      陳太山債務部分，先稱設定五０、０００、０００元，實際支付約五、０００
      、０００元，後改稱實際支付約七、八八０、０００元，而戊○○之對帳單所
      載支付陳太山金額則為一０、六八０、０００元；令張邱美查封及廖秀燕抵押
      權設定債務部分，原告則稱上述二人共同設定抵押權債務四、八００、０００
      元，實際支付金額若干則不清楚，僅稱係賣方之妻林李秀珠自行處理。(乙)八十
      年五月十七日之不動產—土地買賣契約書第十一條記載「本契約一切付款手續
      甲乙雙方合意以本代書處（新莊市○○路二三０巷三號）為付款地』，惟代書
      戊○○就各合資人出資款收受詳細情形及過戶後餘款若干、如何支付等，大多
      表示已不復記得，並改稱部分款項收受係由林宜銘經手。(丙)八十年五月十七日
      不動產—土地買賣契約書買賣總價款為二三、六六四、０００元，契約載明由
      林李秀珠收受金額為一四、七五六、０００元，若扣除賣方保留土地—合資人
      林李秀珠部分應付價款三、三０五、三五三元（詳出資比例表，補充答辯狀附
      表三誤植為二、０三五、八六四元，應予更正），其餘額究由誰收受？證人戊
      ○○當庭並無法交代。(丁)不動產—土地買賣契約書簽約日為八十年五月十七日
      、合資購地協議書簽訂日為八十一年四月二十日，系爭土地合資購地時間既在
      土地買賣契約書簽約日之後，各合夥人如何依比例付款？賣方如何向各合資者
      收款？代書戊○○均無法回答。(戊)八十二年九月二十七日之讓渡書載明賣方林
      宜欉將剩餘持分土地出售予林宜桐，售價為五、二００、０００元，惟支付憑
      證金額僅為五、一八０、０００元，受款人復為林宜銘，代書戊○○對此亦無
      法作一合理說明。(己)代書戊○○所列載之對帳單，收入金額一三、０００、０
      ００元，支出金額一一、三八０、０００元，二者差額之去路，僅表明因時間
      久遠不復記憶。因證人戊○○為系爭土地買賣之代書及經手人，其對土地交易
      及資金支付過程，卻無法逐一交代，且說詞多前後不一，自無法以其證詞作為
      本件合資購地之佐證。(4)原告所稱無資力獨立購買系爭土地，難謂屬實原告
      稱被繼承人生前為小農並偶而畜養小額豬仔彌補家用，積蓄有限，實無資力獨
      立購買系爭農地；又事隔多年，合資購地之相關資料，完整保存不易，且合夥
      人間全屬宗族及近親，或以現金或以票據支付資金，致未有金額完整之資金流
      程供核，然依經驗法則及證據法則，原告對合資購地之事證，應可採信；復稱
      被告於準備程序庭上所稱被繼承人生前利息所得較高，顯示頗有積蓄，且曾被
      查獲死亡前三年有高額贈與繼承人情事，此係因被繼承人生前有出售一筆土地
      及部分土地經政府徵收之補償，致有積蓄且未動用之故，足證並未大額投入資
      金購買系爭土地，而僅參與十分之一之合資為小額投資，應屬合理而可採等語
      。查被繼承人林宜宗八十年度利息所得有三一六、八一七元，其配偶甲○○
      ○利息所得有四四七、九七四元，八十一年度利息所得則有六四五、一二八元
      ，八十二年度（購地後）利息所得為八三八、一七一元，則依各該年度定期存
      款利率換算，其存款本金已高達七、八百萬至一千餘萬元，各年度且另有租賃
      所得—出租房屋予元昌銀樓，再查原告等自行申報之遺產總額即高達一０五、
      二三０、五四０元，且經被告查得被繼承人死亡前三年內之贈與現金金額亦達
      三三、０００、０００元之鉅，顯見原告所稱「積蓄有限，無資力獨立購買系
      爭農地』之說，實難採信。原告雖復稱係因被繼承人生前有出售一筆土地及部
      分土地經政府徵收之補償，致有積蓄尚留存，未動用始有較高之利息所得及贈
      與情形云云，惟被繼承人於系爭土地取得期間，既有積蓄及利息所得，足資證
      明其有購地之能力，則所稱「積蓄有限，實無資力獨立購買系爭農地』之說，
      已無足採；至所稱其積蓄並未曾動用，僅參與十分之一之合資為小額投資部分
      ，因無具體佐證以實其說，要難謂為可信。另查原告所提各項合資購地資料，
      經被告查核結果，已如前所述，難謂為真實，原告以事隔多年，資料保存不易
      ，致無法提供完整資金流程供核為由，主張應依經驗法則及證據法則，對合資
      購地之事應予核認乙節，按「當事人主張事實須負舉證責任，倘其所提出之證
      據不足為主張事實之證明，自不能認其主張之事實為真實。』改制前行政法院
      三十六年判字第十六號著有判例。次按「租稅稽徵程序，稅捐稽徵機關雖依職
      權調查原則而進行，惟有關課稅要件事實，多發生於納稅義務人所得支配之範
      圍，稅捐稽徵機關掌握困難，為貫徹公平合法課稅之目的，因而課納稅義務人
      申報協力義務。』復為司法院釋字第五三七號解釋所明文。本件原告既無法提
      供完整資料供核，其證人對合資購地之證詞，復不完整且多矛盾，在缺乏具體
      明確事證情況下，其說礙難採信。
    2.系爭土地並無八十四年一月十三日修正後之遺產贈與稅法第十七條第一項第六
      款農地免稅之適用：財政部八十五年八月二日臺財稅第000000000號
      函釋，係就八十五年七月三十日修正公布之稅捐稽徵法第四十八條之三，對於
      公布生效時尚未裁罰確定之案件均有其適用所作之解釋。惟該函釋係適用於「
      未裁罰確定之案件』，亦即僅就違章裁處罰鍰案件方有其適用，此有財政部八
      十五年八月二日臺財稅第000000000號函釋—「八十五年七月三十日
      總統令公布增訂稅捐稽徵法第四十八條之三：『納稅義務人違反本法或稅法之
      規定，適用裁處時之法律。但裁處前之法律有利於納稅義務人者，適用最有利
      於納稅義務人之法律。』揆其立法意旨，應僅適用於違章裁處罰鍰之案件，至
      於課徵本稅部分尚無該法條之適用。』得以為憑。又依改制前行政法院八十六
      年一月份庭長評事聯繫會議紀錄，亦決議認為「‧‧‧增訂稅捐稽徵法第四十
      八條之三『從新從輕』之規定，應僅適用於罰鍰及其他行政罰之重新核定，而
      不適用以重新核課遺產稅及贈與稅之扣除額及免稅額，此觀該條明定『納稅義
      務人違反本法或稅法之規定』（租稅負擔之核定，無此問題），作為適用該法
      條之前提要件，以及立法理由敘明：『‧‧‧行政法上的實體從舊原則，其目
      的是要確定法律關係。』、『所以納稅義務人對於租稅負擔，不能用從新從輕
      原則』，自能明瞭。』復於八十六年四月份庭長評事聯繫會議修正該決議為「
      稅捐稽徵法第四十八條之三從新從輕原則僅適用於違反作為或不作為義務而裁
      處之行政罰，如罰鍰金額或倍數修正之情形，尚不及於除此以外之事項。課徵
      本稅有關之法律規定或漏稅額之計算等，雖於行為後法律經修正，本稅及據以
      科處之行政罰所涉及之漏稅額計算，如免稅額、扣除額、稅率等，均適用行為
      時法律。』是本件既非屬違章裁處罰鍰案件，自無稅捐稽徵法第四十八條之三
      從新從輕原則之適用，仍應依舊法及相關函釋辦理。至最高行政法院八十五年
      度判字第二三八四號判決，因非判例，且係在前行政法院八十六年一月份及四
      月份庭長評事聯繫會議作成決議之前，自無法援引適用。
    3.系爭土地不得以其屬農地，而自遺產扣除其價值：遺產中之農業用地，由能自
      耕之繼承人一人繼承，繼續經營農業生產者，扣除其土地價值之全數，其旨意
      係指遺產中之農業用地全部由能自耕之繼承人一人繼承，繼續經營農業生產者
      ，始有其適用。若繼承人每人各自繼承一筆農地，繼續經營農業生產者，即不
      得扣除土地價值之全數，此有財政部七十一年五月三十一日台財稅第三四○四
      四號函釋可資參照。本案被繼承人遺產土地中，土地使用分區屬農業區土地者
      ，非僅系爭土地，另有坐落新莊市○○段八○六、八○八號二筆土地，則訴請
      由一人繼承系爭土地即已不符合全部農地由一人繼承可扣除其土地價值全數之
      規定；且前開八○六、八○八號二筆農地，因未作農業使用，繼承人於八十四
      年六月十二日已申請放棄適用農地扣除，是自無行為時遺產及贈與稅法第十七
      條第一項第五款但書規定扣除其土地價值之全數之適用。再者系爭土地既已移
      轉予林呂瑞茗，原告乙○○殊無可能就該土地繼續作農業使用，其主張一人繼
      承農地扣除土地價值之全數之主張，洵無可採，原處分請予維持。另原告所引
      用財政部八十五年八月二日臺財稅第000000000號函，經查部頒遺產
      及贈與稅法令彙編中未見列入，併予陳明。
    4.罰鍰部分：「納稅義務人對依本法規定，應申報之遺產或贈與財產，已依本法
      規定申報而有漏報或短報情事者，應按所漏稅額處以一倍至一倍之罰鍰。』為
      遺產及贈與稅法第四十五條所規定。本件被繼承人林宜宗於八十三年十二月十
      一日死亡，由原告甲○○○、乙○○、丁○○、丙○○等四人共同繼承，並由
      甲○○○代表於八十四年五月九日辦理遺產稅申報，經被告查得漏報被繼承人
      遺產—坐落臺北縣新莊市○○段三六一號土地﹙價值二七、六九０、一八０元
      ﹚、存款﹙一八一、四七八元﹚及死亡前三年內贈與﹙一六、五００、０００
      元﹚，核計漏報遺產總額四四、三七一、六五八元，漏報遺產稅額一九、五二
      六、七一五元，有遺產稅申報書等附案為憑，違章事證明確，被告依前揭法條
      規定，除予併入遺產，核定遺產總額為一四九、六０四、五六九元，遺產淨額
      為一二二、０五一、五四九元，應納遺產稅額為四九、二三０、三０四元外，
      並按所漏稅額處以一倍罰鍰一九、五二六、七一五元，於法並無不合。有關原
      告訴請罰鍰一併撤銷乙節，因被告機關查得原告漏報系爭土地遺產已如前述，
      漏稅額之計算亦無不合，是訴請罰鍰一併撤銷之主張，當無可採，請予維持。
    理  由
壹、因繼承遺產所生稅賦之訴訟，訴訟標的對全體繼承人必須合一確定 (改制前行政
    法院八十四年判字第二六三四號判決參照)。本件原處分係關於遺產稅之課徵及
    漏稅罰，原告甲○○○對之提起撤銷訴訟，依照前述說明，訴訟標的對全體繼承
    人必須合一確定，其他繼承人乙○○、丁○○及丙○○於訴訟繫屬中追加為原告
    ，依行政訴訟法第十一條第三項第一款規定，應予准許。
貳、遺產稅部分：
一、按「凡經常居住中華民國境內之中華民國國民死亡時遺有財產者，應就其在中華
    民國境內外全部遺產，依本法規定，課徵遺產稅。」遺產及贈與稅法第一條第一
    項定有明文。據此，是否屬於遺產，自應以被繼承人死亡時之權利狀況判斷定之
    。而「又行政法規之適用，應適用實體從舊、程序從新原則，遺產及贈與稅法新
    修正條文公布施行後，對尚未核課確定之案件，仍應適用繼承或贈與行為發生時
    之法律規定辦理，此與上開稅捐稽徵法第一條之一所指財政部所發布之『解釋函
    令』尚有不同」，亦為改制前行政法院八十八年判字第四二八九號判決闡明在案
    。
二、查本件被繼承人於八十三年十二月十一日死亡，而系爭土地則係於八十四年三月
    三日，以「買賣」為登記原因，移轉所有權登記予訴外人林呂瑞茗，登記原因發
    生日為八十三年十二月五日之事實，為兩造所不爭執，復有土地登記簿謄本及戶
    籍登記簿謄本附原處分卷可稽 (第九十二頁及第一百四十一頁)。無論原告所主
    張系爭土地是否為被繼承人與他人合資一節是否所屬實，系爭土地於被繼承人死
    亡時，仍屬其所有，自屬遺產。原告主張系爭土地於八十三年十二月五日以買賣
    名義移轉予訴外人林呂瑞茗，依民法第七百五十八條之規定，自不屬被繼承人之
    遺產云云，殊有誤解。
三、次查被繼承人於八十三年十二月十一日死亡，繼承事實發生於是日，雖然遺產及
    贈與稅法關於農業用地免稅之規定，於八十四年一月十三日由遺產及贈與稅法第
    十七條第五款之「遺產中之農業用地，由繼承人或受遺贈人，繼續經營農業生產
    者，扣除其土地價值之半數。但由能自耕之繼承人一人繼承，繼續經營農業生產
    者，扣除其土地價值之全數。」修正為同條第一項第六款之「遺產中之農業用地
    及其地上農作物，由繼承人或受遺贈人，繼續經營農業生產者，扣除其土地及地
    上農作物價值之全數。但該土地如繼續供農業使用不滿五年者，應追繳應納稅賦
    。」惟行政法規之適用，應適用實體從舊、程序從新原則，遺產及贈與稅法新修
    正條文公布施行後，對尚未核課確定之案件，仍應適用繼承或贈與行為發生時之
    法律規定辦理，已如上述，是系爭土地應否以其為農業用地而免稅，自應適用八
    十四年一月十三日修正前之遺產及贈與稅法之規定。原告雖主張依財政部八十五
    年八月二日臺財稅第000000000號及改制前行政法院八十五年度判字第
    二三八四號判決，應適用八十四年一月十三日修正後之遺產及贈與稅法之規定云
    云。然財政部八十五年八月二日臺財稅第000000000號函釋：「八十五
    年七月三十日總統令公布增訂稅捐稽徵法第四十八條之三：『納稅義務人違反本
    法或稅法之規定，適用裁處時之法律。但裁處前之法律有利於納稅義務人者，適
    用最有利於納稅義務人之法律。』揆其立法意旨，應僅適用於違章裁處罰鍰之案
    件，至於課徵本稅部分尚無該法條之適用。』係就八十五年七月三十日修正公布
    之稅捐稽徵法第四十八條之三，對於公布生效時尚未裁罰確定之案件均有其適用
    所作之解釋，該函釋係適用於「未裁罰確定之案件』，亦即僅就違章裁處罰鍰案
    件方有其適用。另改制前行政法院八十六年一月份庭長評事聯席會議決議：「‧
    ‧‧增訂稅捐稽徵法第四十八條之三『從新從輕』之規定，應僅適用於罰鍰及其
    他行政罰之重新核定，而不適用以重新核課遺產稅及贈與稅之扣除額及免稅額，
    此觀該條明定『納稅義務人違反本法或稅法之規定』（租稅負擔之核定，無此問
    題），作為適用該法條之前提要件，以及立法理由敘明：『‧‧‧行政法上的實
    體從舊原則，其目的是要確定法律關係。』『所以納稅義務人對於租稅負擔，不
    能用從新從輕原則』，自能明瞭。」同院八十六年四月份庭長評事聯席會議修正
    該決議為「稅捐稽徵法第四十八條之三從新從輕原則僅適用於違反作為或不作為
    義務而裁處之行政罰，如罰鍰金額或倍數修正之情形，尚不及於除此以外之事項
    。課徵本稅有關之法律規定或漏稅額之計算等，雖於行為後法律經修正，本稅及
    據以科處之行政罰所涉及之漏稅額計算，如免稅額、扣除額、稅率等，均適用行
    為時法律。」系爭土地可否以其為農業用地而免遺產稅，非屬違章裁處罰鍰案件
    ，自無稅捐稽徵法第四十八條之三從新從輕原則之適用。亦即系爭土地應否以其
    為農業用地而免遺產稅，自應適用八十四年一月十三日修正前之遺產及贈與稅法
    之規定。至改制前行政法院八十五年度判字第二三八四號判決以稅捐稽徵法第四
    十八條之三規定，認為繼承事實發生於八十四年一月十三日遺產及贈與稅法修正
    前，於該法修正後應適用修正後規定之見解，係屬個案，且其係在上述改制前行
    政法院八十六年一月份及四月份庭長評事聯席會議決議前之判決，自無法爰引適
    用。
四、八十四年一月十三日修正前之遺產及贈與稅法第十七條第五款之「遺產中之農業
    用地，由繼承人或受遺贈人，繼續經營農業生產者，扣除其土地價值之半數。但
    由能自耕之繼承人一人繼承，繼續經營農業生產者，扣除其土地價值之全數。」
    本規定之適用，在繼承之情形，係以繼承人繼承農業用地或能自耕之繼承人一人
    繼承後持續為所有權人，並由繼承人或能自耕之繼承人繼續經營農業生產為其要
    件，如果該繼承之農業用地已移轉所有權於第三人，則已非繼承人或能自耕之繼
    承人所有中，不可能由繼承人或能自耕之繼承人繼續經營農業生產，自不符合上
    開遺產及贈與稅法第十七條第五款之要件，不得主張扣除其土地價值之半數或全
    數。查系爭土地於繼承事實發生 (八十三年十二月十一日)後，於八十四年三月
    三日，以「買賣」為登記原因，移轉所有權登記予訴外人林呂瑞茗，而該登記原
    因發生日為八十三年十二月五日，已如上述，足見系爭土地縱使可認為係屬於農
    業用地，惟其於繼承事實發生前，所有人已不將系爭土地繼續經營農業生產，繼
    承事實發生後，移轉於第三人，繼承人或能自耕之繼承人亦不可能續為所有人繼
    續經營農業生產，依照上述說明，系爭土地並不符合上開遺產及贈與稅法第十七
    條第五款之要件，原告自不得主張自遺產總額中扣除其土地價值之半數或全數。
    因而，原處分將系爭土地列為遺產，併計遺產總額，核定應納稅額為四九、二三
    ０、三０四元，核無不合。
參、罰鍰部分：
一、按「納稅義務人對依本法規定，應申報之遺產或贈與財產，已依本法規定申報而
    有漏報或短報情事者，應接所漏稅額處以一倍至二倍之罰鍰。」為遺產及贈與稅
    法第四十五條所明定。
二、系爭土地並不符合上開遺產及贈與稅法第十七條第五款之要件，原告不得主張自
    遺產總額中扣除其土地價值之半數或全數，已如上述。則原處分因原告申報遺產
    稅時漏未申報系爭土地，而將系爭土地列入原告漏報被繼承人遺產之範圍，合計
    原告漏報系爭土地價值二七、六九０、一八０元、存款一八一、四七八元、死亡
    前三年內贈與一六、五００、０００元，合計四四、三七一、六五八元，予以併
    計核定遺產總額一四九、六０四、五六九元，遺產淨額一二二、０五一、五四九
    元，漏報遺產稅額一九、五二六、七一五元 (計算式參見原處分所附遺產稅核定
    通知書)，按所漏稅額科處一倍罰鍰一九、五二六、七一五元，並無不合。
肆、從而，原處分將系爭土地列為遺產，併計遺產總額，核定原告應納遺產稅額為四
    九、二三０、三０四元，並依所漏遺產稅額科處一倍罰鍰一九、五二六、七一五
    元，並無違法，訴願決定予以維持，亦無不合。原告訴請撤銷，為無理由，應予
    駁回。
伍、本件待證事實已明，兩造其餘攻擊防禦方法，及證人戊○○關於系爭土地是否為
    被繼承人與他人合資所購之證詞，即無庸一一論斷及審酌。又原告為證明系爭土
    地為被繼承人與他人合資所購，聲請訊問證人，亦核無必要。均併此敘明。
陸、據上論結，本件原告之訴為無理由，爰依行政訴訟法第九十八條第三項前段、第
    一百零四條、民事訴訟法第八十五條第一項前段，判決如主文。
中      華      民      國    九十二    年      八      月      五      日
                                  臺北高等行政法院  第三庭
                                            審判長  法  官  姜素娥
                                                    法  官  陳國成
                                                    法  官  吳東都
右為正本係照原本作成。
如不服本判決，應於送達後二十日內，向本院提出上訴狀並表明上訴理由，如於本判
決宣示後送達前提起上訴者，應於判決送達後二十日內補提上訴理由書（須按他造人
數附繕本）。
中      華      民      國    九十二    年      八      月      五      日
                                                    書記官  李金釵


司法院資訊處製作；財團法人民間司法改革基金會備份。
